臺灣高等法院高雄分院刑事判決
110年度侵上訴字第68號
上  訴  人  
即  被  告  甲○○
選任辯護人  鍾義律師

上列上訴人因家暴妨害性自主等案件，不服臺灣高雄地方法院11
0年度侵訴字第19號，中華民國110年10月13日第一審判決（起訴
案號：臺灣高雄地方檢察署109年度偵字第17989號、109年度偵
字第21563號），提起上訴，本院判決如下：
    主  文
原判決關於強制性交貳罪所處之刑暨其定應執行刑部分，均撤銷
。
甲○○犯強制性交罪，處有期徒刑壹年柒月；又犯強制性交罪，處
有期徒刑壹年捌月。
其他（剝奪他人行動自由罪所處之刑部分）上訴駁回。
上開撤銷改判所處之刑，與駁回上訴部分所處之刑（有期徒刑柒
月），應執行有期徒刑貳年。
甲○○緩刑伍年，應接受法治教育課程拾場次，並禁止對被害人A
女為騒擾、接觸、跟蹤、通話、通信或其他非必要之聯絡行為。
緩刑期間付保護管束。
     事實及理由
壹、程序事項：
　　刑事訴訟法第348條規定已於民國110年6月16日公布，同年
    月18日生效施行。而本案是於110年12月20日繫屬本院，並
    非刑事訴訟法施行法第7之13條所規定仍適用修正前規定之
    案件，故應適用修正後刑事訴訟法第348條之規定。又修正
    後刑事訴訟法第348條第3項規定：「上訴得明示僅就判決之
    刑、沒收或保安處分一部為之」，而其立法理由指出：「為
    尊重當事人設定攻防之範圍，並減輕上訴審審理之負擔，容
    許上訴權人僅針對刑、沒收或保安處分一部提起上訴，其未
    表明上訴之認定犯罪事實部分，則不在第二審之審判範圍。
    如為數罪併罰之案件，亦得僅針對各罪之刑、沒收、保安處
    分或對併罰所定之應執行刑、沒收、保安處分，提起上訴，
    其效力不及於原審所認定之各犯罪事實，此部分犯罪事實不
    在上訴審審查範圍」。故依據現行法律的規定，科刑事項已
    可不隨同其犯罪事實而單獨成為上訴之標的，且於上訴人明
    示僅就科刑事項上訴時，第二審法院即不再就原審法院所認
    定之犯罪事實為審查，而應以原審法院所認定之犯罪事實，
    作為論認原審量刑妥適與否的判斷基礎。本件上訴人即被告
    甲○○（下稱被告）及其辯護人於本院準備程序中，均已明示
    只對原審之科刑事項提起上訴（見本院卷第60頁）。依據前
    述說明，本院僅就原審判決量刑妥適與否進行審理，至於原
    審判決其他部分，則非本院審查範圍。　　 
貳、本案據以審查量刑妥適與否之原審所認定之犯罪事實、所犯
    罪名：
一、犯罪事實：
　　被告與代號AV000-A109263之成年女子（真實姓名年籍均詳
    卷，下稱A女）為男女朋友，兩人於民國109年8月2日前同居
    一處，具有家庭暴力防治法第3條第2款之家庭成員關係，被
    告竟分別為下列行為：（一）於109年9月13日22時許，與A
    女一同返回A女位在高雄市新興區文化路（地址詳卷）住處
    時，因認A女有刪除手機訊息之舉止，遂搶過A女之手機欲查
    看，A女因而心生不滿，即步出上開住處並揚言報警。被告
    見狀，竟基於剝奪他人行動自由之犯意，於同日22時20分許
    ，以手臂勾住A女脖子，將A女自走廊上強拖回上開住處，並
    將門反鎖後，將A女壓制在床上，坐在A女肚子上，禁止A女
    離去，以此方式開始非法剝奪A女之行動自由。（二）又被
    告查看A女手機後，認A女與其他異性過從甚密，認其遭A女
    背叛而心生憤怒，於同日23時許，另基於傷害、強制性交之
    犯意，徒手毆打A女頭部、臉部及耳部，拉扯A女頭髮及掐A
    女脖子，又拉扯A女裙子表示欲與A女發生性關係，經A女拒
    絕後，仍違反A女之意願，不顧A女以手、腳推阻抵擋，仍強
    行將A女裙子扯破（毀損部分未據告訴），並將A女壓倒在床
    上，將陰莖插入A女陰道內強制性交1次得逞，並使A女受有
    左顴骨3x4公分瘀青、左臉抓痕1x1公分、左下唇咬傷、左耳
    瘀青3x2公分、右頸4x3公分瘀青、右前胸1x1公分抓傷、左
    手臂2個1x1公分瘀青、右臂3x1公分瘀青、右前臂1x1公分瘀
    青、左手背3x1公分瘀青、左前臂3x3公分瘀青、右大腿內側
    2x1公分瘀青、左大腿內側2x2公分瘀青、左大腿內側2x2公
    分瘀青等傷害。（三）而後，被告仍拒絕交還手機予A女，
    並禁止A女離開上址住處，A女唯恐再遭到毆打，不敢輕舉妄
    動，持續遭剝奪行動自由。直至翌日（即14日）2時許，被
    告再度向A女求歡，A女表示身體疼痛而拒絕後，其復基於強
    制性交之犯意，不顧A女以手抵擋，將陰莖插入A女陰道內強
    制性交1次得逞。嗣於同日8時50分許，甲○○離開A女住處後
    ，A女始恢復行動自由，並以手機聯繫友人，該友人隨即聯
    繫代號AV000-A109263A（真實姓名年籍均詳卷，下稱B女）
    即A女母親，由B女趕到現場帶同A女前往驗傷並報警，因而
    查悉上情。
二、所犯罪名：
　　被告所為，分別係犯刑法第302條第1項之剝奪他人行動自由
    罪、第277條第1項傷害罪、第221條第1項之強制性交罪（2
    罪）。被告與告訴人前係同居男女朋友，係家庭暴力防治法
    第3條第2款所定之家庭成員，故被告上開剝奪他人行動自由
    、傷害及強制性交犯行，均屬家庭暴力防治法第2條第2款之
    家庭暴力罪。又被告對告訴人強制性交之過程中，以上開手
    段致告訴人成傷，且該等傷勢遍及全身、亦非輕微，嚴重程
    度已非一般強暴手段當然之結果，其傷害與其首次強制性交
    犯行，客觀行為上有部分合致，亦具時空密接性，是應依刑
    法第55條想像競合犯之規定，從一重以強制性交罪論處。再
    被告剝奪告訴人之行動自由後，另行起意二度對告訴人強制
    性交，其所犯1次剝奪他人行動自由、2次強制性交罪，犯意
    各別，行為互殊，應予分論併罰。
參、上訴論斷的理由：
一、刑之減輕：　
　　按刑事審判旨在實現刑罰權之分配的正義，故法院對有罪被
    告之科刑，應符合罪刑相當之原則，使輕重得宜，罰當其罪
    ，以契合社會之法律感情，此所以刑法第57條明定科刑時應
    審酌一切情狀，尤應注意該條所列10款事項以為科刑輕重之
    標準，並於同法第59條賦予法院以裁量權，如認「犯罪之情
    狀顯可憫恕，認科以最低度刑仍嫌過重者，得酌量減輕其刑
    」，俾使法院就個案之量刑，能斟酌至當。又刑法第59條規
    定犯罪之情狀可憫恕者，得酌量減輕其刑，其所謂「犯罪之
    情狀」，與同法第57條規定科刑時應審酌之一切情狀，並非
    有截然不同之領域，於裁判上酌減其刑時，應就犯罪一切情
    狀（包括第57條所列舉之10款事項），予以全盤考量，審酌
    其犯罪有無可憫恕之事由（即有無特殊之原因與環境，在客
    觀上足以引起一般同情，以及宣告法定最低度刑，是否猶嫌
    過重等等），以為判斷。查被告於本案之前，並無何犯罪前
    科紀錄，此有臺灣高等法院被告前案紀錄表1份在卷可按，
    足見被告素行尚稱良好；被告與告訴人A女係同居情侶關係
    ，案發當天係因懷疑A女另交男友，酷勁大發，一時失控而
    對A女為強制性交行為，於原審審理時即知悔悟，坦承全部
    犯行，並與A女成立和解，同意賠償A女新台幣65萬元，並於
    原審審理中已支付全部賠償金額（原審卷第43至45頁）。是
    依被告行為之客觀侵害程度，及其主觀惡性、犯後極力彌補
    A女損害等項予以綜合觀察後，本院認依刑法第221條第1項
    之規定量處最輕法定本刑有期徒刑3年，猶嫌過重，客觀上
    容有情堪憫恕之處，爰依刑法第59條之規定，對強制性交2
    罪酌予減輕其刑。
二、上訴駁回之理由（即原判決關於剝奪他人行動自由罪宣告刑
    部分）：　　　　　
　　原審就被告剝奪他人行動自由部分，審酌被告為智識成熟之
    成年人，其行為時與告訴人係男女朋友，兩人於案發前因被
    告之暴力行為時而分合（見偵二卷第39至40頁、第101至135
    頁），被告基此，自應知悉感情關係中以理性溝通之重要性
    ，然被告於本案與告訴人發生爭執時，率然剝奪告訴人之行
    動自由長達約10個小時，法益侵害性甚為嚴重，所為應予非
    難；惟念及被告於原審審理中終能坦承犯行，並與告訴人達
    成和解，並全數賠付完畢，告訴人亦具狀表示同意宥恕被告
    ，請求法院從輕量刑，有撤回告訴狀、和解書各1份在卷可
    考，足見被告犯後仍有為其行為進行事後彌補，犯後態度尚
    可；兼衡被告於原審審理中自陳之家庭經濟生活狀況（因涉
    個人隱私，不予揭露，詳見原審卷第125頁、第133至135頁
    ）等一切情狀，量處被告有期徒刑7月。本院經核原審此部
    分之量刑，已審酌前開等情及刑法第57條所列各款一切情狀
    ，為其量刑責任之基礎，其認事用法皆無違誤，量刑亦稱妥
    適，並無任何偏重不當或違法之處。被告上訴意旨指摘原判
    決此部分量刑過重，其上訴為無理由，應予駁回。
三、撤銷改判之理由（即原判決強制性交2罪所示宣告刑暨所定
    應執行刑部分）　　
　　原審經詳細審酌後，就被告所犯強制性交2罪，分別予以科
    處有期徒刑3年2月、3年4月，固非無見。惟查被告前揭犯行
    之犯罪情狀客觀上顯有堪以憫恕之處，認科以最低度刑仍嫌
    過重，業如上述，原審未依刑法第59條之規定均酌減其刑，
    容有未合。被告上訴執此指摘原判決此部分量刑過重不當，
    為有理由，自應由本院將原判決此部分及其定應執行刑部分
    均撤銷改判。爰審酌被告為智識成熟之成年人，其行為時與
    告訴人係同居男女朋友，被告自應知悉感情關係中以理性溝
    通之重要性，然被告於本案與告訴人發生爭執時，以力氣之
    優勢，暴力毆打告訴人，再二度對告訴人為強制性交，造成
    告訴人上開多處傷勢，心靈亦因而受創，法益侵害性甚為嚴
    重，所為應予非難；惟念及被告於原審審理中終能坦承犯行
    ，並與告訴人以新臺幣65萬元達成和解，並全數賠付完畢，
    告訴人亦具狀表示同意宥恕被告，請求法院從輕量刑，有撤
    回告訴狀、和解書各1份在卷可考（見原審卷第43至45頁）
    ，足見被告犯後仍有為其行為進行事後彌補，犯後態度尚可
    ；兼衡其於本院審理中自陳之家庭經濟生活狀況（因涉個人
    隱私，不予揭露，詳見本院卷第97頁）等一切情狀，分別量
    處如主文欄第2項所示之刑。
四、定應執行刑
　　被告上開撤銷改判及上訴駁回部分所處之宣告刑，本院斟酌
    被告所犯各罪之罪質（剝奪他人行動自由、強制性交）、犯
    罪時間具密接性、總體法益侵害性，為整體之非難評價後，
    定其應執行之刑如主文欄第4項所示。
肆、緩刑之宣告：
    查被告未曾受有期徒刑以上刑之宣告，有臺灣高等法院被告
    前案紀錄表附卷可稽，被告係因一時衝動、失慮而為本案犯
    行，於犯後終能坦承犯行，知所悔悟及反省外，並賠償告訴
    人A女之損害，A女於原審亦具狀表示願原諒被告並請求給予
    被告緩刑之宣告。本院斟酌上開諸情，及徵諸刑罰之目的本
    在教化與矯治，而非應報，刑罰制裁之積極目的，在預防犯
    人之再犯，對於初犯且天良未泯者，若因觸法即置諸刑獄，
    實非刑罰之目的；被告經此偵、審程序及受科刑宣告之教訓
    後，當知所警惕，應無再犯之虞，本院認所宣告之刑以暫不
    執行為適當，依刑法第74條第1項第1款之規定，宣告緩刑5
    年。復審酌被告因守法觀念薄弱而觸法，性觀念有偏差，為
    確保其能記取教訓，並建立尊重法治及性平之正確觀念，使
    被告革除其不正心態，認有加強對其追蹤、考核及輔導之必
    要，爰依刑法第74條第2項第8款之規定，命被告應參加法治
    教育課程10場次；又被告與A女原為同居男女朋友關係，為
    保護A女之人身安全，另依刑法第74條第2項第7款之規定，
    命被告禁止對被害人A女為騒擾、接觸、跟蹤、通話、通信
    或其他非必要之聯絡行為。再依刑法第93條第1項第1款、第
    2款之規定，併予宣告被告在緩刑期間付保護管束，俾能由
    觀護人予以適當督促，並發揮附條件緩刑制度之立意，及避
    免短期自由刑執行所肇致之弊端，以期符合本件緩刑之目的
    ，用啟自新，併勵來茲。若被告於本案緩刑期間，違反上開
    所定負擔情節重大，足認原宣告之緩刑難收其預期效果，而
    有執行刑罰之必要，依刑法第75條之1第1項第4款規定，得
    撤銷其緩刑之宣告，併此敘明。
據上論結，應依刑事訴訟法第368條、第369條第1項前段、第364
條、第299條第1項前段，判決如主文。
本案經檢察官翁誌謙提起公訴，檢察官黃彩秀到庭執行職務。
中　　華　　民　　國　　111 　年　　3 　　月　　8 　　日
                  刑事第六庭    審判長法  官  李政庭
                                      法  官  施柏宏
                                      法  官  王光照
以上正本證明與原本無異。
如不服本判決應於收受本判決後20日內向本院提出上訴書狀，其
未敘述上訴理由者，並得於提起上訴後20日內向本院補提理由書
狀（均須按他造當事人之人數附繕本）「切勿逕送上級法院」。
中　　華　　民　　國　　111 　年　　3 　　月　　8 　　日
                                      書記官  周青玉
　　　　　　　　　　　　　　　　　　　
附錄本判決論罪科刑法條：
刑法第 221 條第1項
對於男女以強暴、脅迫、恐嚇、催眠術或其他違反其意願之方法
而為性交者，處三年以上十年以下有期徒刑。
刑法第277條第1項
傷害人之身體或健康者，處五年以下有期徒刑、拘役或五十萬元
以下罰金。
刑法第 302 條第1項
私行拘禁或以其他非法方法，剝奪人之行動自由者，處五年以下
有期徒刑、拘役或九千元以下罰金。